【裁判字號】    95,訴,862
【裁判日期】    951226
【裁判案由】    申請閱覽卷宗
【裁判全文】
高雄高等行政法院裁定
                                     95年度訴字第00862號
原      告  品竑工程有限公司
代  表  人  甲○○
訴訟代理人  丙○○○
            丁○○
被      告  屏東縣崁頂鄉公所
代  表  人  乙○○  鄉長
訴訟代理人  戊○○
            己○○
上列當事人間因申請閱覽卷宗事件，原告提起行政訴訟。本院裁
定如下：
    主  文
原告之訴駁回。
訴訟費用由原告負擔。
    理  由
一、按「確認公法上法律關係成立或不成立之訴訟，於原告得提
    起撤銷訴訟者，不得提起之。」為行政訴訟法第6條第3項所
    明定。此係為避免原告迴避提起撤銷訴訟之先行程序及起訴
    期間之限制，亦即為確認訴訟補充性之表現。蓋尋求權利保
    護者，應踐行最能滿足其需求之法律途徑。其次，確認訴訟
    之補充性，不僅適用於有關公法上法律關係成立或不成立之
    確認訴訟，對行政處分之無效或違法之確認訴訟亦然。此外
    ，確認訴訟所補充者，不僅為行政處分之撤銷訴訟及課予義
    務訴訟，亦及於一般給付訴訟，申言之，凡得以形成訴訟或
    給付訴訟達成相同之權利保護時，即不得提起確認訴訟（陳
    敏先生著，行政法總論，93年11月4版，第1380頁參照）。
    此亦可由行政訴訟法第6條第5項規定：「應提起撤銷訴訟，
    誤為提起確認行政處分無效之訴訟，其未經訴願程序者，高
    等行政法院應以裁定將該事件移送於訴願管轄機關，並以行
    政法院收受訴狀之時，視為提起訴願。」獲得印證。又按，
    原告之訴，起訴不備其他要件者，行政法院應以裁定駁回之
    ，亦為行政訴訟法第107條第1項第10款後段所明定。
二、本件原告於民國（下同）95年9月12日台南成功路郵局901支
    局存證信函、委任狀暨聲請狀各乙紙向被告陳情，並申請於
    同年月19日上午10時許閱覽、影印或攝影得標廠商為「佶億
    承工程有限公司」開標執行案件相關卷證，原告及其受任人
    於同年95年9月19日至被告處請求閱覽，被告建設課技士戊
    ○○於同年月18日以電話通知原告同意前揭申請，惟原告於
    同年月19日上午9時49分至被告處閱覽上開卷證請求影印時
    ，卻遭戊○○技士出示被告建設課長吳國良之條簽，否准原
    告之申請，原告不服，遂提起本件訴訟，請求確認被告上開
    否准其影印卷證之行政處分無效等情，為兩造所不爭執，並
    有原告上開存證信函、委任狀暨聲請狀各1份及照片3紙在卷
    可稽，應堪認定。
三、惟按「具有中華民國國籍並在中華民國設籍之國民及其所設
    立之本國法人、團體，得依本法規定申請政府機關提供政府
    資訊。‧‧‧。」、「政府機關應於受理申請提供政府資訊
    之日起15日內，為准駁之決定；‧‧‧。」、「申請人對於
    政府機關就其申請提供、更正或補充政府資訊所為之決定不
    服者，得依法提起行政救濟。」分別為政府資訊公開法第9
    條第1項、第12條第1項前段及第20條所規定。準此，申請閱
    覽卷宗時須待行政機關作成決定，即作成行政處分，若對之
    有不服時，應循序提起訴願及課予義務訴訟以資救濟，方為
    正辦。然查，原告提起本件確認行政處分無效訴訟，未經訴
    願前置程序，經本院於95年11月29日行準備程序時，予以闡
    明，並詢以是否更改訴訟種類為課予義務訴訟，但原告訴訟
    代理人回答「否」，此有本院上開準備程序筆錄附卷可按。
    準此，原告起訴意旨係提起確認行政處分無效之訴訟，且又
    不改提課予義務訴訟，揆諸前揭確認訴訟補充性之說明，本
    件原告之訴，即非合法，應予駁回。另行政訴訟法第6條第
    5項固規定：「應提起撤銷訴訟，誤為提起確認行政處分無
    效之訴訟，其未經訴願程序者，高等行政法院應以裁定將該
    事件移送於訴願管轄。」然如前所述，原告之本意即為提起
    確認訴訟，並無該條所稱「誤為提起確認行政處分無效之訴
    訟」之情形，故本院即無須將其移送訴願管轄機關，併予敘
    明。
四、綜上所述，原告對被告否准原告申請影印卷證之行政處分，
    如原告對之不服，應對之提起訴願暨課予義務訴訟尋求救濟
    ，方為正途。然原告並未循訴願及課予義務訴訟程序謀求救
    濟，即逕行提起本件確認行政處分無效之行政訴訟，揆諸首
    揭規定，難認合法，應予駁回。又原告之訴，既經本院從程
    序上予以駁回，其實體上之主張，自無庸審究，併予說明。
五、據上論結，本件原告之訴為不合法，依行政訴訟法第107條
    第1項第10款、第104條，民訴訟法第95條、第78條，裁定如
    主文。
中    華    民    國    95    年    12    月   26     日
                  第三庭審判長法  官   邱政強
                              法  官   李協明
                              法  官   詹日賢
以上正本係照原本作成。
如不服本裁定，應於裁定送達後10日內以書狀敘明理由，經本院
向最高行政法院提出抗告（須按對造人數附具繕本）；並應預繳
送達用掛號郵票6份（每份34元）。
中    華    民    國    95    年    12    月   26     日
                              書記官   林幸怡


司法院資訊處製作；財團法人民間司法改革基金會備份。
